【裁判字號】    95,訴,251
【裁判日期】    951019
【裁判案由】    妨害自由等
【裁判全文】
臺灣臺北地方法院刑事判決               95年度訴字第251號
公  訴  人  臺灣臺北地方法院檢察署檢察官
被      告  己○○○
            丙○○
            甲○○
            戊○○
            辛○○
上列被告因妨害自由等案件，經檢察官提起公訴（94年度偵字第
8962號），本院判決如下：
    主  文
己○○○、丙○○共同以非法方法，剝奪人之行動自由，各處有
期徒刑陸月，如易科罰金，均以參佰元折算壹日。扣案之球棒壹
枝沒收。
戊○○、辛○○共同以非法方法，剝奪人之行動自由，各處有期
徒刑肆月，如易科罰金，均以參佰元折算壹日。扣案之球棒壹
枝沒收。
甲○○共同以非法方法，剝奪人之行動自由，處有期徒刑參月，
如易科罰金，以參佰元折算壹日。扣案之球棒壹枝沒收。
    事  實
一、己○○○、丙○○二人前於民國93年間，各出資新臺幣（下
    同）50萬元投資乙○○所經營之恆富國際有限公司，並取得
    由乙○○所開具支票 4張（面額分別為50萬元、50萬元、40
    萬元、10萬3500元）作為憑據，但經營未幾即宣告倒閉，其
    二人認為乙○○應賠償一切損失，遂要求乙○○退還共計 1
    百萬元之投資款。但乙○○遲遲未出面解決。嗣於94年間其
    二人得知乙○○居住於友人庚○○位於臺北縣板橋市○○路
    34 之 1號5樓住處。為追回上開投資款，其二人竟共同基於
    妨害他人行動自由之犯意聯絡，於94年3月17日下午1時10分
    許，夥同與其等亦有犯意聯絡之己○○○配偶甲○○及二名
    姓名年籍不詳之成年男子，分乘二部車牌號碼1599-DT號、5
    333-JT號自用小客車一同前往乙○○之上開居住處。一行人
    到達後，該二名不詳姓名年籍之成年男子在樓下等候，己○○○、丙○○及甲○○等三人則進入社區，並向管理員李文
    通要求上樓找乙○○，但遭李文通拒絕，並通知保全組長丁○○（原名張維雄）下樓處理。丁○○下樓與己○○○等人
    溝通後，由丙○○先與其上樓按庚○○上開住處之電鈴。乙○○聞聲穿著汗衫、睡褲、拖鞋前來開門，丙○○隨即下樓
    通知己○○○及甲○○夫妻上樓。四人在門口處為上開投資
    款之退還發生爭吵。庚○○聽見其等之爭吵聲而醒來，見多
    名不認識之男女在其家中，即當場要求渠等立即離開，惟渠
    等非但不離開（侵入住宅部分未據告訴），己○○○更以「
    我們樓下有人，車上有東西，你們自己看著辦」之恐嚇言語
    回應，並要求乙○○隨渠等三人下樓，乙○○見狀挺身擋在
    庚○○身前，擔心其等對庚○○不利，因而心生畏懼不得不
    從，要求更換衣服鞋子後再與渠等前往，但為渠等所拒，堅
    詞其須立即下樓，丙○○即伸出手擋住庚○○，並推乙○○
    的背部往門外走，共同妨害乙○○之行動自由。庚○○隨即
    向警方報案，並請友人張世忠前來協助處理。己○○○一行
    四人到樓下後，己○○○提議至其所經營位於臺北市○○區
    ○○路2段120號2樓「永安徵信有限公司」（永安公司）商
    談，丙○○及乙○○與在樓下等後之該二名一同前來之不詳
    姓名成年男子共乘一車，己○○○及甲○○則乘坐另一台車
    輛轉往永安公司。途中己○○○電話通知與其等有共同犯意
    聯絡之戊○○（前於93年10月21日改名為陳宏駿，嗣又於94
    年7月13日改為原名）駕駛不詳車牌號碼之車輛在板橋市○
    路口與其等會合，再一同返回永安公司。
二、己○○○、甲○○、丙○○、戊○○及乙○○到達永安公司
    後，該二名不詳姓名男子先行離去，此時辛○○正巧亦在永
    安公司內。丙○○即偕乙○○進入公司之會議室內談債務處
    理問題。接著另二名有共同犯意聯絡理平頭不詳姓名年籍之
    成年男子，其中的一人手持己○○○所有置放於永安公司內
    之球棒，與戊○○一同進入會議室，該名持球棒之男子，持
    球棒擊打乙○○之小腿，另一名男子則徒手參與毆打，戊○○則抽出褲腰帶在乙○○面前揮舞，並對乙○○表示: 今天
    一定要處理，否則會讓其很難看等語，造成其左眉部腫痛及
    左小腿瘀傷等多處傷害（傷害部分未據告訴）。己○○○見
    乙○○已屈服，即進入會議室中，限定其於當日下午 3時30
    分許籌得 1百萬元。乙○○因遭多人限制行動，復遭毆打傷
    害，只好允諾通知庚○○籌錢。己○○○即將自己所使用之
    0000000000號行動電話交予乙○○使用，但為避免乙○○對
    外求救，將行動電話轉為擴音模式。乙○○要求庚○○先匯
    款20萬元至己○○○之建華銀行信義分行00000000000000號
    帳戶內，庚○○允諾付款，但友人張世忠要求見到人安全才
    付款，己○○○等人即要求要 1百萬元才肯放人，並告知交
    款之地點為永安公司。期間連續多次撥打電話要求庚○○動
    作快一點，而在場有共同犯意聯絡之辛○○並將其所使用之
    0000000000號行動電話交予乙○○撥打，並對乙○○嚇稱:
    今天一定要還錢，否則要持玻璃瓶捅你屁眼後，再塞進你嘴
    裡等語，乙○○因恐懼而改以辛○○的電話與庚○○連絡。
    直至當日下午17時許，庚○○會同警方人員至永安公司，當
    場查獲己○○○、甲○○、丙○○、戊○○、辛○○等五人
    。並扣得己○○○所有之球棒1支、己○○○所有NOKIA廠牌
    使用門號0000000000號之行動電話1支、辛○○所有NOKIA廠
    牌使用門號0000000000號之行動電話 1支，及乙○○先前開
    立予己○○○、丙○○二人以為投資憑證面額共計150萬3千
    500元之支票4張等物。計前後共剝奪乙○○之行動自由約達
    4小時。
三、案經臺北縣政府警察局海山分局報告臺灣臺北地方法院檢察
    署檢察官偵查起訴。
    理  由
壹、認定犯罪事實所依憑之證據及理由:
一、被告之供述及辯解:
  (一)訊據被告己○○○坦承: 於94年3月17日下午1時10分許，偕
    同被告甲○○、丙○○分乘二部車輛，至被害人乙○○位於
    台北縣板橋市○○路34之1號5樓居處，嗣與被害人乙○○離
    開該處後，前往其所經營位於台北市○○區○○路2段120號
    2 樓永安公司。到永安公司後，曾要求被害人乙○○支付支
    票上所載之票面金額，並將其所有NOKIA廠牌使用門號00000
    00000 號之行動電話設定為擴音模後交給被害人乙○○使用
    ，讓其與證人庚○○連絡籌款事宜等情不諱。惟矢口否認有
    何妨害被害人乙○○行動自由之犯行，並辯稱: 當天本來在
    被害人乙○○家門口談，但因證人庚○○在裡面大吼大叫，
    怕吵到鄰居，所以請被害人乙○○到管理員室談，被害人乙○○同意後一起下樓，但因樓下咖啡廳客滿，所以提議至永
    安公司。並沒有毆打被害人乙○○，也沒有對被害人乙○○
    恐嚇稱: 「我們樓下有人，車上有東西，你們自己看著辦」
    。被害人乙○○身上的傷是之前與庚○○吵架所留，與其等
    無關云云。
  (二)訊據被告甲○○坦承: 於94年3月17日下午1時10分許，偕同
    被告己○○○、丙○○分乘二部車輛，至被害人乙○○位於
    台北縣板橋市○○路34之1號5樓居處，嗣與被害人乙○○離
    開該處，前往其配偶即被告己○○○所經營位於台北市○○
    區○○路 2段120號2樓永安公司等情不諱。惟矢口否認有何
    妨害被害人乙○○行動自由之犯行，並辯稱: 伊到被害人乙○○的家後，本來與己○○○在樓下等，後來己○○○說被
    害人叫伊等上樓，證人庚○○在屋內問渠等在幹什麼，被害
    人乙○○就說到外頭談，伊等就一起下樓，後來找咖啡廳，
    但都沒有位子，己○○○問乙○○要不要去公司談，乙○○
    同意就自己上車。到公司後伊都待在外面的辦公室，不知道
    會議室裡面發生何事云云。
  (三)訊據被告丙○○坦承: 於94年3月17日下午1時10分許，偕同
    被告己○○○、甲○○分乘二部車輛，至被害人乙○○位於
    台北縣板橋市○○路34之1號5樓居處，嗣與被害人乙○○離
    開該處，前往被告己○○○所經營位於台北市○○區○○路
    2段120號 2樓永安公司。到永安公司後，與被害人乙○○進
    入會議室商談還錢事宜等情不諱。惟矢口否認有何妨害被害
    人乙○○行動自由之犯行，並辯稱: 沒有打被害人，被害人
    的傷是之前與女友吵架所致，也沒有叫被害人籌錢，是被害
    人自己說要還，且他自己知道欠多少錢云云。
  (四)訊據被告戊○○坦承: 當天下午伊有在永安公司，以及曾進
    入永安公司的會議室等情不諱。惟矢口否認有何妨害被害人
    乙○○行動自由之犯行，並辯稱: 當天是到永安公司等伊的
    太太下班，一直在外面辦公室打電動。伊進會議室是買檳榔
    進去給己○○○吃，不知道他們在做什麼，也沒有打人，當
    天伊也沒有繫皮帶云云。
  (五)訊據被告辛○○坦承: 當天下午伊有在永安公司，期間也曾
    進會議室，並將其所有NOKIA廠牌使用門號000000000號之行
    動電話借給被害人乙○○使用等情不諱。惟矢口否認有何妨
    害被害人乙○○行動自由之犯行，並辯稱: 伊當天在會議室
    裡泡茶，是被害人乙○○向伊借用手機使用，沒有對被害人
    恐嚇說要用玻璃瓶捅他屁眼再塞他的嘴的話云云。
二、惟查:
  (一)證人乙○○、庚○○二人於警詢中所為之陳述，雖屬審判外
    之陳述，然其二人嗣於本院審理中所為之陳述部分與其在警
    詢中之陳述不符，並表示有些過程忘記了，經提示警詢筆錄
    ，證人二人確認警詢中確曾為警詢筆錄中所載內容之陳述。
    而查，證人乙○○已與被告等人達成民事上之和解，因此，
    其於本院所為之證詞有迴護被告等人之虞。參之一般人之記
    憶與時間之長短成反比，證人二人之警詢筆錄，係其等在案
    發當日記憶最鮮明之時點，而其等至本院作證時，距案發日
    已逾一年半餘，是證人二人於警詢中之陳述，在客觀上應較
    具可信性，且為本案證明犯罪事實存否所必要。是揆諸刑事
    訴訟法第159條之1規定，證人乙○○、庚○○二人於警詢中
    之證詞得為證據，合先敘明。
  (二)被告己○○○、甲○○、丙○○偕二名成年男子，至被害人
    乙○○住處，以上開恐嚇言詞，使乙○○心生恐懼而與遭渠
    等帶往永安公司之事實，業據證人即被害人乙○○於警詢中
    證述:94 年3月17下午1時10分許，己○○○、甲○○、馬振
    至我板橋市○○路家中按電鈴，我去開門後，他們三人站在
    門口要將我帶走，我女友庚○○在臥室內睡覺，聽到有咆哮
    的聲音起床至客廳並對他們說「你是誰，進來我家做什麼，
    我不認識你們，請你們離開」，上前要將我往裡面推，但丙○○伸出右手將我女友隔擋不讓他靠近我，己○○○就說「
    只是請乙○○到樓下聊個天，我們樓下有人，車上有東西，
    你們看著辦」，我怕他們對我女友不利，所以跟他們說「我
    跟們們走，但讓我穿個衣服跟鞋子」，我逼於無奈於是就跟
    他們離開了。當時樓下另外站了二個人，戊○○則開著另一
    部車在路口等語（參偵卷第82頁）、於本院審理結證: 本來
    要到樓下咖啡廳談，後來去他們公司。在樓下是兩部車，兩
    個開車的人我不認識。車開到路口，有看到戊○○開另外一
    部車過來，他們搖下車窗打招呼，後來在公司的會議室也有
    看到戊○○等語（參本院95年8月31日審判筆錄第4、5頁）
    ，及證人庚○○於本院審理中結證: 當時我聽到外面有人講
    話很大聲，一個女生（經當庭指認為甲○○）雙手交插胸前
    站在家裡面看著我，己○○○站在我家外面。我聽到有人在
    咆哮，我就出去看，我說請你們出去，丙○○說你不要緊張
    ，我只是找他去樓下聊一下，然後我就把乙○○推開說請你
    們立刻出去，另外一個男生說我們樓下有人，車上有東西，
    你自己看著辦，邱先生就擋住我，另一個男生伸手要擋我，
    一邊推乙○○的背叫他往門外走，然後乙○○就說你可否讓
    我戴個眼鏡穿個衣服我再跟你們走，對方說不用了，我們只
    是下去談一下，你什麼都不用拿，現在就跟我們下去，後來
    乙○○就跟他們下去等語（參本院95年10月5日審判筆錄）
    在案。質之被告己○○○、丙○○、甲○○等三人分別坦承
    於上揭時、地，抵達被害人乙○○住處後由被告丙○○按門
    鈴、證人庚○○醒來後曾要求渠等離去，以及其等曾要求證
    人乙○○下樓談等情不諱。另被告己○○○亦坦承: 當天有
    兩部車去乙○○家樓下，後來要回公司時，和戊○○用電話
    聯繫，約在華江橋一起回公司等語。亦曾對證人乙○○表示
    : 不用換衣服就走等情不諱（參本院95年 8月31日審判筆錄
    第11、12頁）; 另被告丙○○於準備程序中亦供承: 己○○○說要去他的公司談，我們「六個人」分坐兩車，乙○○及
    那兩個朋友坐我的車等語（參本院95年 3月24日準備程序筆
    錄第4頁）; 被告邱佳文於警詢中供承: 戊○○是己○○○
    打電話叫他來的，我們是在板橋市○○路口與他相遇，並且
    一起折返台北市至公司等語（參偵字第8962號卷第56頁），
    及其於本院準備程序中所述: 後來我先生問要不要去公司談
    ，乙○○說要，丙○○和乙○○一台車，我和我先生一台車
    等語（參本院95年3月24日準備程序筆錄第4頁）在案; 以及
    被告戊○○於本院審理中亦供承: 當天有去板橋，並曾與己○○○電話聯繫等情不諱（參本院95年 8月31日審判筆錄第
    11頁）。而由被害人乙○○離開時僅穿著汗衫、短褲、拖鞋
    ，足見其離開住處時極為匆忙，果被害人乙○○未受制於被
    告己○○○之脅迫，係完全出於自由意願與渠等三人離開，
    其豈有不為自己更換適於外出之衣服鞋子，是由此益見證人
    乙○○、庚○○二人上開證詞之可信。被告等人唯獨否認曾
    對證人二人陳稱「我們樓下有人，車上有東西，你們自己看
    著辦」一語，應係卸責之詞，不足採信。
  (三)被害人乙○○被載往永安公司後，被告丙○○即先偕其進入
    公司之會議室內談債務處理問題，隨即遭到二名理平頭不詳
    姓名年籍之成年男子，其中的一人手持球棒擊打之小腿，並
    被另一名男子則徒手毆打，被告戊○○亦抽出褲腰帶在乙○○面前揮舞，並出言表示: 今天一定要處理，否則會讓其很
    難看等語，其因而受有左眉部腫痛及左小腿瘀傷等多處傷害
    一節，亦據證人乙○○於警詢時證述: 他們帶我到會議室，
    二名理平頭男子其中一人持球棒，與戊○○一起在會議圍毆
    我，戊○○拿出皮帶刀（嗣於審理時表明是帶有金屬頭的皮
    帶，非刀子）在我面前揮舞，戊○○說他叫阿威，今天的事
    情一定要處理完，否則會讓我很難看等語在案（參偵字第89
    62號卷第84頁），並有證人乙○○所提出由中英醫院於94年
    3 月17日所出具之甲種診斷證明書一紙在卷可稽（參同上偵
    卷第101- 1卷，內載證人受有左眉部腫痛、右膝挫傷、擦傷
    及裂傷、左小腿瘀傷等傷害，其右膝部分之傷害，證人乙○○已陳明非此次傷害所造成），並有扣案之球棒一支可資佐
    證。質之被告丙○○、戊○○雖均否認有毆打被害人。但查
    ，被告丙○○坦承當天到公司後曾與證人乙○○進入會議室
    內談還錢事宜，以及當天確實有二名理平頭的男子進入會議
    室內，並曾與證人乙○○發生肢體拉扯等情（參本院95年 8
    月31日審判筆錄第10頁）。另被告戊○○於準備程序中亦坦
    承: 當天曾進入會議室中等情（參本院95年 3月24日準備程
    序筆錄第 5頁）。其等所述進入會議室之人數及特徵，與證
    人乙○○上開證詞均相符合，益認證人乙○○所述應為事實
    。被告丙○○、戊○○上開所辯，均無可採。
  (四)被告己○○○在會議室中，要求被害人乙○○通知友人籌款
    100 萬元，並提供其所有並設定為擴音模式之0000000000號
    行動電話及辛○○所有之0000000000號行動電話予乙○○使
    用，嗣經證人庚○○偕警至永安公司查獲被告等人一情，亦
    據亦據證人乙○○於警詢中證稱: 己○○○開口問要不要還
    錢，我說好，己○○○要我開始打電話，並限定要在三點半
    前籌到 1百萬元還給他們，己○○○及辛○○拿他們的行動
    電話給我，我打電話請庚○○幫忙籌 1百萬元，電話切換成
    擴音狀態，中間他們還不時叫我打電話催庚○○動作快一點
    ，後來辛○○進來叫我今天一定要還錢，否則要持玻璃瓶捅
    伊屁眼後，再塞進嘴裡等語（參偵字第8962號卷第 6頁、第
    84頁），及證人庚○○於本院審理時結證: 大概離開我家一
    個多小時左右，乙○○打電話給我問我有沒有20萬，我跟他
    說有，他就叫我匯到己○○○的一個帳戶，後來我把電話轉
    給張世忠，後續就由張世忠跟邱先生溝通，張世忠問要多少
    才能放人，我在旁邊聽到張世忠說要 1百萬，張世忠跟他說
    我要看到人才要付錢，後來對方給我們地址，我就帶刑警過
    去等語（參本院同上日筆錄第 4頁）在案。並有證人庚○○
    所使用之門號0000000000號行動電話之雙向通聯紀錄在卷可
    稽（參同上偵卷第12 -23頁），依證人庚○○所使用之上開
    行動電話通聯紀錄顯示，在94年 3月17日13時34分36秒、49
    秒、41分29秒、44分26秒;14 時10分14秒、11分26秒、16分
    19秒、27分13秒;15 時3分7秒、56分40秒;16 時26分40秒、
    41分52秒等時間，曾與被告己○○○所有之上開門號000000
    0000電話有多次通聯紀錄; 另於同日15時50分27秒與被告辛○○所有之上開門號0000000000號電話曾有 1次通聯之紀錄
    ，顯示被告己○○○之行動電話與證人庚○○之行動電話在
    上開期間確有密集之聯絡，核與證人乙○○所證述: 被告己○○○及丙○○將其等所有之上開電話讓證人乙○○用以與
    庚○○聯絡及中間不時叫要求其打電話給庚○○之情形相符
    ，自堪信證人乙○○於警詢及證人庚○○於本院所為之上開
    證詞確為事實。果被告未受脅迫並限制行動自由，縱其有還
    款之意願，亦只須與被告等人相約在何時還款即行離去，或
    自行返家籌款，而斷無須在短短的3、4個小時中，不斷撥打
    電話給證人庚○○，要求其立即拿出為數不小之 1百萬元現
    金至永安公司還款，以換回自己之自由。是由被害人乙○○
    在當時連續、不斷打電話籌款，益見其當時內心恐懼以及無
    法自由離去之事實。
  (五)被告己○○○、甲○○、丙○○在被害人乙○○與友人庚○○午睡期間，毫無預警之情況下，突然聯袂到其友人庚○○
    之住處，且一到場即在門外大聲叫囂，在證人庚○○遭吵醒
    並要求渠等退去，渠等非但未立即離開，被告己○○○反而
    對乙○○稱: 我們樓下有人、車上有東西，你們看著辦等語
    ，被害人乙○○雖非遭其等用強制力挾持而去，但由其當時
    連更換衣褲之時間均無以觀，被害人乙○○當時害怕其友人
    庚○○遭到傷害之心情至為顯然，是其與被告己○○○等三
    人一起下樓顯非出於其個人之自由意願，而是受到被告己○○○之上開恐嚇言詞之脅迫所致。又查，被害人乙○○與其
    等下樓後，果然在樓下見到二名不詳姓名年籍之成年男子在
    場，與被告己○○○在樓上所述情形相吻合，自益使其心生
    畏懼，確信渠等所駕駛之車內有足以傷害自己之「東西」，
    是以在被告己○○○要求至永安公司處理，其自是不敢拒絕
    。而至永安公司後，在公司內見到被告戊○○、辛○○及二
    名不詳姓名理平頭之成年男子在場，且隨即遭帶進會議室內
    ，並在該處遭渠等共同圍毆，且在償還 1百萬元之前無法自
    由離開該處，足認其個人之行動自由，於離開住處當時已完
    全受制於被告等人至明。被告等人否認妨害被害人乙○○之
    自由，核為卸責之詞，均無可採。至於被害人乙○○嗣於本
    院審理時稱: 被告辛○○在永安公司說的上開言語，應是在
    罵他，而非恐嚇他云云，應係與被告等人嗣後達成和解所為
    迴護被告等人之說詞，難資為被告等人有利之認定。
  (五)被告甲○○於永安公司時，雖未曾進入會議室內，但查，其
    在當日先與被告己○○○、丙○○及二名不詳姓名之成年男
    子聯袂前往被害人乙○○住處，嗣復與其等同至永安公司，
    且此行係為其配偶毆陽威仁索討欠款，縱其未曾親自出言恫
    嚇或毆打被害人乙○○，但由其上開參與行為足認其與其餘
    被告等人間確有妨害被害人乙○○之行動自由之犯意聯絡。
  (六)綜合上述，本件被告等5人共同妨害被害人乙○○約4小時之
    自由之犯行，事證明確，洵堪認定，應依法論科。
貳、論罪科刑理由:
一、被告行為後，刑法於94年1月7日修正，於94年2月2日公布，
    並於95年7月1日施行。按行為後法律有變更者，適用行為時
    之法律，但行為後之法律有利於行為人者，適用最有利於行
    為人之法律，現行刑法第2條第1項訂有明文。又本次刑法修
    正之比較新舊法，應就罪刑有關之共犯、未遂犯、想像競合
    犯、牽連犯、連續犯、結合犯，以及累犯加重、自首減輕暨
    其他法定加減原因（如身分加減）與加減例等一切情形，綜
    其全部罪刑之結果而為比較（最高法院95年 5月23日著有95
    年度第8次刑庭會議決議可資參照。）合先敘明。經查：
  (一)本件被告行為時之刑法第302條第 1項之法定刑為: 5年以下
    有期徒刑、拘役或銀元 300元以下罰金。又依被告行為時之
    刑法第33條第5款規定：罰金為銀元1元以上，及罰金罰鍰提
    高標準條例第 1條前段規定：依法律應處罰金、罰鍰者，就
    其原定數額得提高為2倍至10倍。是被告行為時刑法第302條
    第1項罰金刑部分經提高後為銀元1元以上3000元以下，經折
    算為新臺幣後，為新臺幣 3元以上9000以下。而95年7月1日
    公布施行之刑法第33條第5款規定：罰金為新臺幣1千元以上
    ，另刑法施行法第1條之1規定：中華民國94年1月7日刑法修
    正施行後，刑法分則編所定罰金之貨幣單位為新臺幣。94年
    1月7日刑法修正時，刑法分則編未修正之條有定有罰金者，
    自94年1月7日刑法修正施行後，就其所定數額提高為30倍。
    但72年6月26日至94年1月7日新增或修正之條文，就其所定
    數額提高為3倍。刑法302第1項係屬72年6月26日前之規定，
    是依上開規定，罰金部分應提高為30倍。則其罰金刑部分變
    更為新臺幣 1千元以上9000元以下。經比較新、舊法之結果
    ，被告行為時之舊法對其較為有利。
  (二)按修正前刑法第28條共犯之規定為： 2人以上共同實施犯罪
    之行為者，皆為正犯，修正施行後之規定則為： 2人以上共
    同實行犯罪之行為者，皆為正犯」，揆諸本條之修正理由係
    為釐清陰謀共同正犯、預備共同正犯、共謀共同正犯是否合
    乎本條規定之正犯要件。而本案被告等人與不詳姓名年籍之
    成年男子既均曾共同妨害被害人之自由，均屬實行犯罪行為
    之正犯，則適用修正施行前之刑法第28條規定論擬，並無不
    利於被告。
  (三)本件被告行為時之刑法第41條第 1項前段規定：犯最重本刑
    為5年以下有期徒刑以下之刑之罪，而受6個月以下有期徒刑
    或拘役之宣告，因身體、教育、職業、家庭之關係或其他正
    當事由，執行顯有困難者，得以銀元 1元以上3元以下折算1
    日，易科罰金。參酌被告行為時之修正前罰金罰鍰提高標準
    條例第2條前段（現已刪除）規定，就其原定數額提高為100
    倍折算 1日，則本件被告行為時之易科罰金折算標準，應以
    銀元300元折算 1日，經折算為新臺幣後，應以新臺幣900元
    折算為1日。而95年7月1日修正公布施行之刑法第41條第1項
    前段則規定：犯最重本刑為 5年以下有期徒刑以下之刑之罪
    ，而受6個月以下有期徒刑或拘役之宣告者，得以新臺幣100
    0元、2000元或3000元折算1日，易科罰金。比較新、舊法結
    果，亦以舊法之規定，較有利於被告。
  (四)綜合上述各條文修正前、後之比較，揆諸前揭最高法院決議
    及修正後刑法第2條第1項前段、後段規定之「從舊、從輕」
    原則，自應適用被告行為時之法律，即修正前刑法之相關規
    定及罰金罰鍰提高標準條例第 1條前段、修正前罰金罰鍰提
    高標準條例第2條規定，予以論處。
二、按刑法第302條第1項之妨害行動自由罪，係妨害他人自由之
    概括規定，故行為人具有一定之目的，以非法方法剝奪人之
    行動自由者，如以使人行無義務之事，或妨害人行使權利為
    目的，而其強暴、脅迫復已達於剝奪人之行動自由之程度，
    即祇成立本罪，不應再依同法第 304條強制罪論處。蓋以此
    部分使人行無義務之事，或妨害人行使權利之低度行為，應
    為剝奪人之行動自由之高度行為所吸收，不能以其目的係在
    使人行無義務之事或妨害人行使權利，認為係觸犯刑法第30
    2條第 1項及第304條二罪，而依同法第55條從一重處斷（最
    高法院29年上字第2359號判例意旨參照）。本件被告己○○○、甲○○、丙○○等人為迫使被害人乙○○返還投資款，
    先於被害人乙○○住處，以「我們樓下有人，車上有東西，
    你們自己看著辦」之恐嚇言語，脅迫被害人乙○○與其等離
    開住處前往永安公司，迨至永安公司後，由被告戊○○及二
    名姓名年籍不詳之成年男子共同毆打之強暴，及由被告戊○○以「今天一定要處理，否則會讓其很難看」、被告辛○○
    以「今天一定要還錢，否則要持玻璃瓶捅你屁眼後，再塞進
    你嘴裡」言語之脅迫，而不讓其離去，並使其允諾籌款，渠
    等之行為顯已達於剝奪被害人乙○○之行動自由之程度，是
    核被告己○○○等5人之所為，係犯行為時刑法第302條第 1
    項之以非法方法剝奪人之行動自由罪。被告己○○○等 5人
    與真實姓名、年籍均不詳之成年男子共 4名間，就前揭犯行
    ，雖有先後不同加入妨害自由之時間，惟妨害自由罪，乃繼
    續犯，故仍屬有犯意聯絡及行為分擔，均為共同正犯。公訴
    意旨認被告己○○○等 5人之行為除犯上開罪名外，另犯刑
    法第304條第1項之強制罪、第346條第1項之恐嚇取財罪，然
    如前所述，被告己○○○等人之行為，已達於剝奪被害人乙○○之行動自由之程度，不應再依同法第 304條強制罪論處
    。又查，被告己○○○、丙○○與被害人乙○○間，確有投
    資糾紛，扣案之支票 4張，係被害人乙○○在93年初其等投
    資當時所開立之憑證，業據證人乙○○結證在案，此由扣案
    之系爭4張支票上之發票日其中3張為93年1月28日、另1張為
    93年2月15日即可明知（參偵字第8962號卷第118-120頁）。
    此外，並有被害人乙○○不爭執之股權買賣合約書一紙在卷
    可稽（參同上偵卷第 116頁）。被告己○○○、丙○○與被
    害人乙○○間，既有上開投資糾紛，且被告等人所索討之金
    額亦在上開 4張支票合計之金額範圍之內，縱雙方對於是否
    應退還投資款有所爭議，尚難認被告己○○○、丙○○ 2人
    有何不法所有之意圖。而其餘被告及共犯，亦係因認己○○○、丙○○與被害人乙○○間有上開債務上之糾紛，為幫其
    2 人索討債務，而共同實施上開犯行，亦難認其等有何不法
    所有之意圖。被告等 5人既無不法所有之意圖，則其等之所
    為，自不該當於刑法第346條第1項之恐嚇取罪。惟公訴意旨
    認被告等5人所犯之上開刑法第304條第1項之強制罪、第346
    條第1項之恐嚇取財罪如成立犯罪，與前開刑法第302條第 1
    項之妨害自由罪間有方法目的之牽連關係，爰不另為無罪之
    諭知，附此敘明。
三、爰審酌本件被告等5人係為追討積欠長達1年之債務，但渠等
    不思以正途索款，而以共同剝奪他人行動自由之方式強索欠
    款，且在過程中除出言脅迫外，並出手毆打被害人，造成被
    害人受傷，並依其等每人在行為過程中所擔任之角色及所實
    施行之行為程度，以及其等犯後已取得被害人乙○○原諒，
    業據被害人乙○○當庭陳明在案（參本院95年 8月31日審判
    筆錄第12頁）等一切情狀，分別量處如主文所示之刑，並均
    諭知易科罰金之折算標準。扣案之球棒 1支，是共犯於行為
    中持以毆打被害人乙○○之工具，且為被告己○○○所有，
    業據其於警詢時供陳在案，依據共犯連帶沒收之原則，爰均
    併依刑法第38條第1項第2款之規定宣告沒收。至於扣案之支
    票4張，係被告己○○○、丙○○2人所有之物，係其等對被
    害人乙○○之債權資料，與本案並無關連。另行動電話 2支
    係分別為被告己○○○、丙○○所有，係其等提供予被害人
    乙○○向外籌款之工具，非其等妨害被害人乙○○行動自由
    所用之物，爰均不另為沒收之諭知，附此敘明。
據上論斷，應依刑事訴訟法第299條第1項前段，刑法第2條第1項
前段、修正前刑法第28條、第302條第1項、第41條第 1項前段、
第38條第1項第2款，罰金罰鍰提高標準條例第 1條前段、修正前
罰金罰鍰提高標準條例第2條，判決如主文。
本案經檢察官陳焜昇到庭執行職務
中    華    民    國    95    年    10    月    19    日
                  刑事第四庭  審判長法  官  劉慧芬
                                    法  官  郭惠玲
                                    法  官  李桂英
以上正本證明與原本無異。
如不服本判決，應於判決送達後10日內，向本院提出上訴狀。
                                    書記官  黃鈴容
中    華    民    國    95    年    10    月    19    日
附錄本件論罪科刑依據之法條全文
刑法第302條:
（剝奪他人行動自由罪）
私行拘禁或以其他非法方法，剝奪人之行動自由者，處 5 年以下
有期徒刑、拘役或 3 百元以下罰金。
因而致人於死者，處無期徒刑或 7 年以上有期徒刑，致重傷者，
處 3 年以上十年以下有期徒刑。
第 1 項之未遂犯罰之。


司法院資訊處製作；財團法人民間司法改革基金會備份。
